臺灣士林地方法院民事判決　　　　　　　95年度訴字第1093號
原　　　告　丁○○
訴訟代理人　李漢鑫律師
複　代理人　許諺賓律師
被　　　告　甲○○
訴訟代理人　王一翰律師
上列當事人間給付居間報酬事件，本院於民國96年4 月24日言詞
辯論終結，判決如下：
    主  文
原告之訴及假執行之聲請均駁回。
訴訟費用新台幣貳萬伍仟柒佰伍拾元，由原告負擔。
    事  實  及  理  由
一、原告起訴主張：原告於民國94年3 月上旬，經友人乙○○告
    知坐落於台北市○○區○○街、案名「神奇部落」（以下簡
    稱：系爭建案）之工地，因建商連振毅財務發生危機，無法
    繼續施工，擬整批出售以求解困，故委由乙○○代尋買主。
    於94年3 月中旬，乙○○除自行尋覓買主外，並告知原告系
    爭建案利潤豐厚，詢問原告是否願意買受，原告表示無法以
    個人之力買受，願另覓友人接手。嗣原告以仲介費用為買賣
    成交價2 ％之條件，洽洵訴外人王順慧、杜政文等2 人，皆
    因付款方式及其他條件不合而無法成交；乃透過原告之弟丙
    ○○介紹認識現經營房屋仲介之被告，經邀約洽談後，被告
    展現極高之購買意願，認系爭建案獲利可期，而同意給予原
    告買賣價金2 ％為仲介費，委託原告居間仲介向建商連振毅
    洽談買賣事宜，經原告出面與連振毅多次磋商，終於94年 5
    月中旬，以新台幣（下同）1 億2 千5 百萬元成交，並於94
    年5 月16日於中天法律事務所由文聞律師見證完成簽約事宜
    ，惟因被告要求就簽約書予以保密，是以系爭建案之契約書
    未交予買賣雙方，而僅置於文聞律師處保管。又被告與建商
    連振毅於94年5 月上旬初步達成交易共識後，由於系爭建案
    權狀尚由債權人持有中，經兩造評估可能須提出現金2500萬
    元解決原建商與其債權人間之債務，始得辦理過戶；原告基
    於與被告居間仲介之關係，積極介入與系爭建案債權人之一
    鄭鴻章協調，並以自有資金分別代被告於94年7 月19日交付
    100 萬元、同年9 月27日交付35萬元及同年10月31日交付85
    萬元予鄭鴻章，因而促使系爭建案順利於94年7 月8 日完成
    過戶至被告指定人名下，被告復已將該建案之房屋轉售第三
    人出清獲利。按稱居間者，謂當事人約定，一方為他方報告
    訂約之機會或為訂約之媒介，他方給付報酬之契約；居間人
    ，以契約因其報告或媒介而成立者為限，得請求報酬，民法
    第565 條、第568 條定有明文，並有最高法院72年度台上字
    第1537號裁判可資參照。查被告委託原告居間仲介系爭建案
    交易，確曾允諾於訂約成功後，給付原告買賣成交價2 ％之
    仲介佣金，系爭建案之交易復以1 億2500萬元已順利完成簽
    約、過戶；則被告自有給付原告250 萬元仲介報酬之義務。
    另原告為被告向建商連振毅洽商系爭建案買賣事宜過程中，
    被告雖曾以其個人資力不足為由，於簽約前夕邀原告入股以
    減輕其資金籌措之壓力，雙方乃約定由原告負擔1 千萬元，
    被告負擔1500萬元，並約定將系爭建案轉售第三人獲取利益
    後之4 成作為原告之分紅。然此嗣後達成之合夥協議，並不
    影響原告先前與被告所為仲介報酬之約定。況兩造達成合夥
    協議後，原告即94年5 月16日系爭建案簽約時，開立面額1
    千萬元之支票供被告簽約之用。雖嗣後原告所交付上開支票
    並未提示兌現，然此係因原告積極與各債權人協調、出具支
    票擔保被告之財力、並給付債權人鄭鴻章上開金錢，使得各
    債權人信賴被告之資力及信用，而同意先行過戶予被告指定
    之人，致使原先預估2500萬元現金始得解決債務完成過戶之
    狀況，最後於銀行貸款之外，實際僅以1350萬元即已順利完
    成。惟過戶完成後，被告竟未履行其合夥分紅之承諾，並告
    知原告系爭建案係由其獨資獨力完成，而排除原告股東身分
    以獨佔利潤。原告迫於無奈，只得接受。然如兩造間並無約
    定給付仲介報酬，亦無合夥關係，原告斷無出資為被告協調
    各債權人之債務事宜，以順利完成過戶由被告取得所有權之
    理；而依仲介交易慣例，關於居間之報酬皆係在居間人提供
    勞務前即為約定，倘兩造對報酬無法達成合意，居間契約無
    法成立，原告自無為被告報告並媒介訂約之可能。是被告抗
    辯：原告係以合夥之意，欲共同承買系爭建案以獲取分紅利
    潤，始介紹買賣云云，洵屬無據。再者，如認被告並未允諾
    支付買賣成交價金2 ％，則請援引民法第566 條之規定，及
    斟酌被告自承不動產仲介費一般為1 ％至5 ％之比例，判命
    被告給付合理之佣金數額予原告云云；並聲明：（一）被告
    應給付原告250 萬元，及自起訴狀繕本送達翌日起至清償日
    止，按週年利率5 ％計算之利息。（二）原告願供擔保，請
    准宣告假執行。
二、被告則以；被告確曾與訴外人連振毅洽談並達成系爭建案之
    買賣事宜，然兩造之間並無原告所謂居間仲介契約。因洽談
    系爭建案買賣時，原告係表示欲入股出資1 千萬元，並據以
    簽發同額支票予被告；是原告之原意，係欲成為被告之合夥
    人，共同承買系爭建案，以取系爭建案房屋轉售後之利潤。
    足認兩造間並未簽訂任何居間仲介契約，更遑論有所謂買賣
    成交價2 ％仲介報酬之約定。退而言之，縱認系爭建案交易
    有任何居間仲介行為，實係以訴外人乙○○為主，原告僅係
    協助乙○○尋覓買主而已；而乙○○所以願意居中牽線，則
    係因訴外人連振毅積欠其大筆債務，如系爭建案無法轉手，
    乙○○之債權即無法受償之故等語，資為抗辯；並聲明：（
    一）原告之訴駁回。（二）如受不利之判決，願供擔保請准
    宣告免為假執行。
三、經查，被告係於94年5 月16日於中天法律事務所，由文聞律
    師見證與訴外人連振毅完成系爭建案之買賣；其買賣契約書
    所載價金為1 億2500萬元；而原告為系爭建案之交易，曾簽
    發發票日為94年5 月16日，支票號碼為：BR0000000 ，付款
    人為遠東國際商業銀行，面額1 千萬元之支票乙張予被告，
    並曾於94年7 月19日、9 月27日及10月31日分別給付系爭建
    案債權人鄭鴻章100 萬元、35萬元及85萬元；至於上開面額
    1 千萬元支票嗣後並未被提示兌現等情，已為兩造所不爭執
    （見本院96年4 月24日言詞辯論筆錄）；並有各該支票影本
    在卷可稽，應堪信為真實。且本件經於96年4 月24日言詞辯
    論期日協商兩造確認爭點為：
    1.被告是否委託原告居間仲介系爭建案交易？
    2.如是，兩造間究否合意給付仲介報酬？金額如何計算？
    3.系爭建案是否經由原告居間仲介而完成交易？
    以下茲論述之。
  (一)經查，原告主張：確為被告仲介系爭建案之交易，並約定仲
    介報酬為買賣成交價之2 ％云云，已為被告所否認。且查，
    證人丙○○及及乙○○雖均到庭證稱：兩造間就系爭建案仲
    介佣金確談妥為買賣成交價金之2 ％，並約定於不動產過戶
    後給付，該協議並未為任何變更云云（見本院96年1 月26日
    言詞辯論筆錄）。然審酌證人丙○○亦證述：伊並不清楚被
    告就系爭建案交易情形，簽約時亦不在場，有關仲介費與股
    東之利潤方面是由兩造去談，因伊與被告是朋友，故不方便
    談等語（見同前言詞辯論筆錄）；顯見其對系爭建案交易之
    瞭解及涉入未深；而其與原告復為兄弟之親，立場難免偏頗
    之虞，其證言是否得為兩造間完整協議內容之證明，已非無
    疑。另依證人乙○○所證述：原建商欠伊1500餘萬元，當初
    執行債權人有6 、7 人以上，撤銷執行後，伊等債權人與原
    建商、被告協議就系爭建案買賣價金中，伊可分得650 萬元
    ，所餘未受償之850 萬元中，被告透過原告表示以750 萬元
    計算，由被告另外給付，這筆錢不算是建商清償給伊，應該
    算是介紹費或補償伊不足受償之債權，然於銀行貸款下來後
    ，被告即聲稱系爭建案為獨資，並無合夥和入股之情，將應
    該給付予伊等之利潤賴掉，被告承諾給付之75 0萬元，伊迄
    今尚未取得云云（見同前言詞辯論筆錄）；益徵證人乙○○
    與被告間就系爭建案交易確有相當金錢利害之糾葛，所為證
    詞亦難遽信。從而，原告執上開證人之證詞為兩造間確有居
    間仲介給付報酬約定之證明，所為舉證自有未足，尚難遽採
    。
  (二)次按，稱居間者，謂當事人約定，一方為他方報告訂約之機
    會或為訂約之媒介，他方給付報酬之契約，民法第565 條定
    有明文。又如依情形，非受報酬即不為報告訂約機會或媒介
    者，視為允與報酬，民法第566 條亦規定甚明。是居間契約
    之成立，應以當事人間就其一方為他方報告訂約之機會或為
    訂約之媒介，有報酬之約定；或雖未約定，然依其情形，非
    受報酬即不為報告訂約機會或媒介者為限。經查，被告係經
    由原告介紹買賣系爭建案，始認識訴外人乙○○及系爭建案
    原建商連振毅乙節，已為被告所不爭執（見本院96年4 月24
    日言詞辯論筆錄）；此固足認被告確係經原告之報告，始知
    悉系爭建案之訂約機會無疑。然被告已否認兩造有給付仲介
    報酬之約定，並抗辯：原告上開所為之用意，係欲成為被告
    買賣系爭建案之合夥人，共同承買系爭建案，以賺取該建案
    房屋轉售之利潤等語。此斟酌原告自陳：被告確曾邀伊入股
    以減輕其資金籌措之壓力，因而合意由伊負擔1 千萬元，被
    告負擔1500萬元，並約定將系爭建案轉售第三人獲取利益後
    之4 成作為伊之分紅；伊乃簽發面額1 千萬元之支票供簽約
    之用，復曾以自有資金代被告於94年7 月19日、9 月27日、
    10 月31 日分別交付100 萬元、35萬元及85萬元予債權人鄭
    鴻章；伊並積極與各債權人協調，使得原先預估2500萬現金
    始得解決債務完成過戶之狀況，最後實際僅以1350萬元即已
    順利完成等語。並參諸證人乙○○證述：於94年4 月間被告
    提到約缺少1 千餘萬元，交易時需要現金2500萬元，被告同
    意把不動產交易利潤的4 成給原告，伊則佔該4 成中的2 成
    ，原告同意入股，始簽發1 千萬元支票予被告，算是股金，
    伊也算是股東，原告除了出那1 千萬元支票外，還另外出資
    100 餘萬元予原建商之債權人鄭鴻章，這筆錢依照系爭建案
    交易之協議，係該債權人所應得，應由買賣價金中分給鄭鴻
    章，然等銀行貸款下來後，被告就聲稱系爭建案買賣為獨資
    ，並無合夥及入股之問題，而拒絕給付伊等應得之利潤等語
    （見本院96年1 月26日言詞辯論筆錄）；顯見原告與訴外人
    乙○○對系爭建案買賣之介入及利潤分配之約定，已非單純
    居間仲介報酬之約定及受取而已。雖原告一再主張：依仲介
    交易慣例，關於居間之報酬皆係在居間人提供勞務前即為約
    定，倘兩造對報酬無法達成合意，居間契約無法成立，伊自
    無可能為被告訂約之媒介；且兩造間於嗣後達成之合夥協議
    ，並不影響原告先前與被告所達成仲介報酬之約定云云。然
    查，原告既主張兩造間就系爭建案有共同出資之合夥協議及
    利潤分配之約定，則本件自未能再依一般仲介慣例視之。又
    原告所為舉證既尚無足作為兩造間於合夥協議前另有居間仲
    介報酬約定之證明，已如前述；而被告抗辯：原告係為達成
    合夥之目的以獲取合夥利潤，始傳遞訂約機會並積極介入促
    成買賣及過戶完成等語，復未悖於一般事理常情，自難認本
    件有何非受報酬即不為報告訂約機會或媒介而得視為被告已
    允與報酬之情形。依前揭說明，本件實未能任意推論兩造間
    除合夥協議之外，另尚有居間仲介契約之合意及報酬之約定
    無疑。從而，原告主張兩造間已成立居間仲介契約之法律關
    係云云，即乏所據，應不足採取。且本件其餘爭點，即無再
    予贅述之必要，併此敘明。
四、綜上所述，原告依居間仲介之法律關係，請求被告給付原告
    250 萬元，及自起訴狀繕本送達翌日起至清償日止之法定遲
    延利息，為無理由，應予駁回。原告受敗訴判決，其假執行
    之聲請即失所依據，應併予駁回。併依職權確定本件訴訟費
    用為2萬5750元，應由原告負擔。
五、因本件事證已臻明確，兩造其餘主張陳述及所提之證據，經
    審酌均與判決結果不生影響，爰不一一論列，附此敘明。
六、據上論結，原告之訴為無理由，依民事訴訟法第78條、第87
    條第1 項判決如主文。
中　　華　　民　　國　　96　　年　　5 　　月　　8 　　日
                  民事第二庭  法  官  李瑜娟
以上正本證明與原本無異。
如對本判決上訴須於判決送達後20日內向本院提出上訴狀。
中　　華　　民　　國　　96　　年　　5 　　月　　16　　日
                              書記官  李秀蘊
